最高法院刑事裁定　　　　　　　　　九十六年度台抗字第六號
再 抗告 人　甲○○
上列再抗告人因被告李進誠等違反證券交易法案件，不服臺灣高
等法院中華民國九十五年十月十一日駁回抗告之裁定（九十五年
度抗字第七二一號），提起再抗告，本院裁定如下：
    主  文
原裁定撤銷，應由臺灣高等法院更為裁定。
    理  由
原裁定意旨略以：抗告人甲○○（即再抗告人，下同）為聯合報
記者，於民國九十五年四月二十四日原審法院（指第一審臺灣臺
北地方法院，下同）審理該院九十四年度矚訴字第一號被告李進
誠等違反證券交易法案件時到庭作證，於檢察官為主詰問時，就
部分待證事項，以保護消息來源為由拒絕證言；而抗告人身為記
者，非刑事訴訟法第一百八十二條所規定因業務關係得拒絕證言
之人，並無該條規定之適用，業經原裁定（指第一審裁定）論述
明確。而原審法院當日傳訊抗告人即證人甲○○之目的，旨在查
明聯合報於九十四年三月十六日A5版所刊登「交易對象電話地址
竟同勁永」報導之消息來源，是否來自被告李進誠；且被告李進
誠經公訴人起訴涉犯洩密及圖利等罪嫌，即在被告李進誠將金管
會檢查局派員前往華僑銀行中和分行及華南銀行中和分行等相關
行庫清查勁永公司資金流向而屬於應秘密事項之內簽、函稿，故
意洩漏與抗告人，且抗告人於該日庭訊亦證稱該篇掛名「記者張
宏業」之報導，實係其撰寫無誤，則抗告人之證詞，與被告李進
誠被訴犯行之證明，具有密切關連。雖原審法院嗣後仍得以其他
證據為終局裁判，惟原審法院於該案審理程序進行中，認為抗告
人已到庭作證，就該待證事項有證明之必要，抗告人既無刑事訴
訟法第一百八十二條所規定得拒絕證言之身分，自不能徒以新聞
自由，應保護消息來源為由而拒絕證言；至於刑事訴訟法第一百
九十三條第一項規定無正當理由拒絕證言者，得處新臺幣（下同
）三萬元以下之罰鍰；而實際處罰金額之多寡，應屬法院之自由
裁量事項，原裁定既已就裁處抗告人最高金額三萬元之理由，詳
予論述，抗告人猶指摘違反比例原則云云，亦屬無理由；抗告人
之抗告為無理由，乃予駁回等語。惟查：除有正當理由外，恐證
言於證人或與其有刑事訴訟法第一百八十條第一項關係之人之名
譽、信用或財產有重大損失者之詰問不得為之，為該法第一百六
十六條之七第二項第八款所明定；本件再抗告人甲○○對第一審
法院裁定提起抗告時，即執上開法條規定，主張其為新聞記者，
若任意透漏消息來源，即違反媒體人需遵守之基本原則，勢必無
法再從事新聞採訪業，此對其名譽、信用將造成重大損害，自不
得因再抗告人拒絕供出消息來源，即予裁罰等語（見原法院卷第
十一頁）。如若再抗告人前開主張屬實，則檢察官詰問再抗告人
關於聯合報九十四年三月十六日A5版所刊登「交易對象電話地址
竟同勁永」報導之消息來源，是否有正當理由？若無正當理由，
檢察官之詰問，是否與上揭刑事訴訟法之規定有違？再抗告人就
該問題得否拒絕證述？若得拒絕，法院能否援引刑事訴訟法第一
百九十三條第一項前段規定科處罰鍰？原裁定俱未調查、審認及
說明，自難謂為適法；再抗告意旨執以指摘，非無理由，自應將
原裁定撤銷，由原法院更為適法之裁定。
據上論結，應依刑事訴訟法第四百十三條前段，裁定如主文。
中    華    民    國  九十六  年    一    月    四    日
                      最高法院刑事第十二庭
                          審判長法官  林  永  茂
                                法官  洪  文  章
                                法官  蘇  振  堂
                                法官  蕭  仰  歸
                                法官  何  菁  莪
      本件正本證明與原本無異
                                      書  記  官
中    華    民    國  九十六  年    一    月    十    日
                                                      Ｋ
